ACORDAO-COMPLETO-2485353

ACÓRDÃO 8450/2021 ATA 22/2021 - SEGUNDA CÂMARA

VISTOS, relatados e discutidos estes autos que tratam de atos de aposentadoria concedidas no âmbito do Ministério da Saúde,
ACORDAM os Ministros do Tribunal de Contas da União, reunidos em sessão da Segunda Câmara, diante das razões expostas pelo Relator, com fundamento no art. 71, inciso III, da Constituição Federal e nos arts. 1º, inciso V, 39, inciso II, e 45 da Lei 8.443/1992, em:
9.1. julgar legais, concedendo-lhes registro, os atos de Elcio Abel Valeriano, Geraldo da Rocha Castelar Pinheiro, Julio Fernandes da Costa, Leila Gomes da Costa e Marlene Calmon Pereira;
9.2. sobrestar o julgamento do ato de Jose Ferreira até o trânsito em julgado da decisão a ser prolatada pelo Supremo Tribunal Federal na Ação Direta de Inconstitucionalidade nº 5.554/DF;
9.3. dar ciência desta deliberação aos interessados e ao Ministério da Saúde.

Em exame, de forma consolidada, 6 atos de aposentadoria submetidos pelo Ministério da Saúde ao TCU para fins de análise e julgamento.

Segunda Câmara

Ministério da Saúde.

3. Interessados/Responsáveis:
3.1. Interessados: Elcio Abel Valeriano (XXX.221.467-XX); Geraldo da Rocha Castelar Pinheiro (XXX.251.577-XX); Jose Ferreira (XXX.980.237-XX); Julio Fernandes da Costa (XXX.449.457-XX); Leila Gomes da Costa (XXX.213.597-XX); e Marlene Calmon Pereira (XXX.759.157-XX).

13.1. Ministros presentes: Bruno Dantas (Presidente), Augusto Nardes (Relator), Aroldo Cedraz e Raimundo Carreiro.
13.2. Ministro-Substituto presente: Marcos Bemquerer Costa.

AUGUSTO NARDES

Transcrevo a seguir, como parte integrante deste relatório, instrução elaborada no âmbito da Secretaria de Fiscalização de Integridade de Atos e Pagamentos de Pessoal e de Benefícios Sociais (Sefip) , cujo encaminhamento teve a anuência do dirigente daquela unidade técnica (peças 10 a 11) :
"INTRODUÇÃO
1. Trata-se de atos de aposentadoria, submetidos, para fins de registro, à apreciação do Tribunal de Contas da União (TCU) , de acordo com o art. 71, inciso III, da Constituição Federal.  Os atos foram cadastrados e disponibilizados ao TCU por intermédio do Sistema e-Pessoal, na forma do art. 2º e 4º da Instrução Normativa TCU 78/2018.
2. Os atos desse processo pertencem às seguintes unidades:
2.1. Unidade emissora: MINISTÉRIO DA SAÚDE.
2.2. Unidade cadastradora:  MINISTÉRIO DA SAÚDE.
2.3. Subunidade cadastradora: NÚCLEO ESTADUAL DO MINISTÉRIO DA SAÚDE NO RIO DE JANEIRO/NEMS/RJ.
EXAME TÉCNICO
Procedimentos aplicados
3. Os procedimentos para exame, apreciação e registro de atos de pessoal encontram-se estabelecidos na Instrução Normativa TCU 78/2018 e na Resolução TCU 206/2007. Essas normas dispõem que os atos de pessoal disponibilizados por meio do e-Pessoal devem ser submetidos previamente a críticas automatizadas, com base em parâmetros predefinidos.
4. As críticas das informações cadastradas na etapa de coleta do ato foram elaboradas e validadas levando-se em conta as peculiaridades de cada ato. Os itens verificados nessa etapa são inerentes a dados cadastrais, fundamentos legais, mapa de tempo, ficha financeira, assim como eventuais ocorrências de acumulação. Trata-se de verificações abrangentes, minuciosas e precisas e sem a necessidade de ação humana e, portanto, menos suscetível a falhas. As críticas aplicadas estão discriminadas no sistema, no Menu e-Pessoal, opção 'Crítica', que podem ser acessadas mediante concessão de perfil específico a servidores do TCU responsáveis pela análise.
5. Além das críticas automatizadas, há verificação humana adicional no caso de haver alertas do sistema ou informações não formatadas, como esclarecimentos do gestor ou do controle interno.  
6. As críticas também consideram os registros do Sistema Integrado de Administração de Recursos Humanos (Siape) . O Siape disponibiliza informações atualizadas sobre as parcelas que integram os proventos, diferentemente, portanto, do e-Pessoal, que informa as parcelas no momento do registro do ato. 
7. Essa confrontação com o Siape fornece uma visão atual e verdadeira da situação, o que permite descaracterizar irregularidades e inconsistências que, embora constantes do e-Pessoal, já foram corrigidas.
8. As verificações detectadas nos atos encontram-se discriminadas na aba de pendências de cada ato no sistema e-Pessoal, bem como nos espelhos dos atos contemplados por esta instrução.
Exame das Constatações
9. Ato: 79209/2018 - Interessado: GERALDO DA ROCHA CASTELAR PINHEIRO - CPF: XXX.251.577-XX
9.1. Parecer do Controle Interno: considerar o ato Legal.
9.2. Por intermédio de análises realizadas por esta Unidade Técnica no presente ato, não se constatou irregularidade que obste a chancela pela legalidade.
9.3. Encaminhamento do ato: 
9.3.1. Considerar LEGAL e conceder registro do ato de GERALDO DA ROCHA CASTELAR PINHEIRO. 
10. Ato: 82114/2018 - Interessado: JOSE FERREIRA - CPF: XXX.980.237-XX
10.1. Parecer do Controle Interno: considerar o ato Legal.
10.2. Por intermédio de análises realizadas por esta Unidade Técnica no presente ato, não se constatou irregularidade que obste a chancela pela legalidade.
10.3. Encaminhamento do ato: 
10.3.1. Considerar LEGAL e conceder registro do ato de JOSE FERREIRA. 
11. Ato: 20371/2019 - Interessado: ELCIO ABEL VALERIANO - CPF: XXX.221.467-XX
11.1. Parecer do Controle Interno: considerar o ato Legal.
11.2. Por intermédio de análises realizadas por esta Unidade Técnica no presente ato, não se constatou irregularidade que obste a chancela pela legalidade.
11.3. Encaminhamento do ato: 
11.3.1. Considerar LEGAL e conceder registro do ato de ELCIO ABEL VALERIANO. 
12. Ato: 30109/2020 - Interessado: MARLENE CALMON PEREIRA - CPF: XXX.759.157-XX
12.1. Parecer do Controle Interno: considerar o ato Legal.
12.2. Por intermédio de análises realizadas por esta Unidade Técnica no presente ato, não se constatou irregularidade que obste a chancela pela legalidade.
12.3. Encaminhamento do ato: 
12.3.1. Considerar LEGAL e conceder registro do ato de MARLENE CALMON PEREIRA. 
13. Ato: 30110/2020 - Interessado: LEILA GOMES DA COSTA - CPF: XXX.213.597-XX
13.1. Parecer do Controle Interno: considerar o ato Legal.
13.2. Por intermédio de análises realizadas por esta Unidade Técnica no presente ato, não se constatou irregularidade que obste a chancela pela legalidade.
13.3. Encaminhamento do ato: 
13.3.1. Considerar LEGAL e conceder registro do ato de LEILA GOMES DA COSTA. 
14. Ato: 44877/2020 - Interessado: JULIO FERNANDES DA COSTA - CPF: XXX.449.457-XX
14.1. Parecer do Controle Interno: considerar o ato Legal.
14.2. Por intermédio de análises realizadas por esta Unidade Técnica no presente ato, não se constatou irregularidade que obste a chancela pela legalidade.
14.3. Encaminhamento do ato: 
14.3.1. Considerar LEGAL e conceder registro do ato de JULIO FERNANDES DA COSTA. 
CONCLUSÃO
15. A abrangência e a profundidade das verificações levadas a efeito fundamentam convicção de que os atos 30110/2020, 30109/2020, 20371/2019, 82114/2018, 79209/2018 e 44877/2020 podem ser apreciados pela legalidade, em razão de não terem sido encontradas irregularidades nos atos, de acordo com o item Exame das Constatações desta instrução.
PROPOSTA DE ENCAMINHAMENTO
16. Ante o exposto, com fundamento no art. 71, inciso III, da Constituição Federal, no art. 1º, inciso V, e art. 39, incisos I e II, da Lei 8.443/1992, no art. 260 do Regimento Interno do Tribunal de Contas da União, propõe-se: 
16.1. Considerar LEGAIS e conceder o registro dos atos de LEILA GOMES DA COSTA, MARLENE CALMON PEREIRA, ELCIO ABEL VALERIANO, JOSE FERREIRA, GERALDO DA ROCHA CASTELAR PINHEIRO e JULIO FERNANDES DA COSTA."
2.	O Ministério Público junto ao TCU manifestou-se nos autos, em parecer de peça 12, cujo teor transcrevo a seguir:
"Em face do que restou apurado nos autos, este representante do Ministério Público de Contas da União anui à proposta da Sefip, pela legalidade e registro dos atos integrantes do processo, exceto em relação ao ato de aposentadoria de José Ferreira (peça 4) , pelos motivos a seguir expostos.
2. O ex-servidor era ocupante do cargo de agente de combate a endemias, decorrente da transformação de emprego em cargo público estatutário, sem a realização de concurso público, por força do art. 3º da Lei 13.026/2014, in verbis (Grifos inseridos) :
Art. 3º Fica criado o Quadro em Extinção de Combate às Endemias e autorizada a transformação dos empregos ativos criados pelo art. 15 da Lei nº 11.350, de 5 de outubro de 2006, no cargo de Agente de Combate às Endemias, a ser regido pela Lei nº 8.112, de 11 de dezembro de 1990. (Grifos inseridos) .
§ 1º O Quadro em Extinção de Combate às Endemias será composto exclusivamente pelo cargo de Agente de Combate às Endemias, de nível auxiliar, sendo vinculado ao Quadro de Pessoal do Ministério da Saúde.
§ 2º A transformação dos empregos em cargos públicos de que trata o caput deste artigo, com o consequente ingresso no Quadro em Extinção de Combate às Endemias, dar-se-á automaticamente, salvo por opção irretratável, a ser formalizada no prazo de 90 (noventa) dias a contar da data de entrada em vigor desta Lei, na forma do Termo de Opção constante do Anexo I.
§ 3º Os empregados que formalizarem a opção referida no § 2º deste artigo permanecerão no Quadro Suplementar de Combate às Endemias, de que trata o art. 11 da Lei nº 11.350, de 5 de outubro de 2006, vinculados à Fundação Nacional de Saúde - FUNASA e regidos pela Consolidação das Leis do Trabalho, aprovada pelo Decreto-Lei nº 5.452, de 1º de maio de 1943.
§ 4º A estrutura remuneratória do cargo público de Agente de Combate às Endemias passa a ser a constante dos Anexos II e III, observada a correlação estabelecida na forma do Anexo IV.
§ 5º A transformação de que trata o caput não ensejará a alteração de nível de escolaridade do cargo, independentemente do grau de escolaridade apresentado no momento da transformação.
3. De se registrar que a Procuradoria Geral da República (PGR) propôs a Ação Direta de Inconstitucionalidade (ADI) 5.554/DF, contra os arts. 3º, §§ 1º, 2º, 3º e 5º; 4º, parágrafo único; 5º, caput e parágrafo único; e 6º da referida lei, na parte em que 'cria o Quadro em Extinção de Combate às Endemias; e autoriza a transformação dos empregos criados pelo art. 15 da Lei no 11.350, de 5 de outubro de 2006, no cargo de Agente de Combate às Endemias'. Atualmente, os autos estão conclusos ao relator Ministro Roberto Barroso, após manifestação da PGR pela procedência do pedido, assim ementada (grifos inseridos) :
CONSTITUCIONAL. REGIME JURÍDICO CELETISTA. TRANSFORMAÇÃO DE EMPREGOS EM CARGOS PÚBLICOS. LEI FEDERAL 13.026/2014. AGENTE DE COMBATE A ENDEMIAS. TRANSPOSIÇÃO DE REGIME JURÍDICO SEM NOVO PROCESSO SELETIVO. AFRONTA AO PRINCÍPIO DO CONCURSO PÚBLICO.
1. Ofende o princípio da obrigatoriedade do concurso público o provimento derivado de cargos públicos mediante transformação de emprego público em cargo público.
2. São inconstitucionais transposição de regime jurídico e submissão dos detentores de emprego a regimes distintos, mediante transposição de emprego para cargo público, sem aprovação em novo processo seletivo público para o novo regime.
3. Parecer pela ratificação da petição inicial e por procedência do pedido.
4. Ao apreciar situação semelhante, a Segunda Câmara do Tribunal prolatou o Acórdão 1.710/2021, no âmbito do processo TC 023.014/2020-2, determinando o sobrestamento da apreciação do ato de aposentadoria de um dos interessados daqueles autos até o trânsito em julgado do 'ato decisório que ponha termo à Ação Direta de Inconstitucionalidade 5554/DF, em trâmite perante o Supremo Tribunal Federal sob a relatoria do Ministro Roberto Barroso'.
5. Em razão do exposto, e em linha com o referido acórdão, opinamos pelo sobrestamento da apreciação do ato de aposentadoria à peça 4 até o trânsito em julgado da ADI 5554/DF, em curso no Supremo Tribunal Federal."
	É o relatório.

não há.

Procurador Rodrigo Medeiros de Lima.

PESSOAL. ATOS DE APOSENTADORIA. ENTRADA NO TRIBUNAL HÁ MENOS DE CINCO ANOS. OCORRÊNCIA, EM UM DOS ATOS, DE TRANSFORMAÇÃO DE EMPREGO EM CARGO PÚBLICO ESTATUTÁRIO, POR FORÇA DA LEI 13.026/2014. CONSTITUCIONALIDADE DA LEI EM ANÁLISE NO SUPREMO TRIBUNAL FEDERAL. SOBRESTAMENTO DA APRECIAÇÃO DO ATO. LEGALIDADE DOS DEMAIS. CIÊNCIA AOS INTERESSADOS.

APOSENTADORIA (APOS)

Secretaria de Fiscalização de Integridade de Atos e Pagamentos de Pessoal e de Benefícios Sociais (Sefip).

Trata-se da análise consolidada de seis atos de aposentadoria de ex-servidores do Ministério da Saúde que, após avaliação empreendida pela Secretaria de Fiscalização de Integridade de Atos e Pagamentos de Pessoal e de Benefícios Sociais (Sefip) , receberam proposta de encaminhamento pela legalidade e concessão de registro.
2.	O Ministério Público junto ao TCU (MPTCU) anuiu à proposta da Sefip, exceto quanto ao ato de José Ferreira, em relação ao qual o representante do Parquet propôs o sobrestamento da análise até o trânsito em julgado de ação no âmbito do STF.
3.	Manifesto minha concordância com os encaminhamentos uniformes, que propuseram a legalidade de cinco dos seis atos analisados. No que diz respeito à divergência observada nos pareceres técnicos, peço vênias à Sefip para concordar com o MPTCU.
4.	De fato, está em trâmite no Supremo Tribunal Federal a ADIn 5.554/DF, no âmbito da qual é discutida a constitucionalidade da Lei 13.026/2014, que alterou de emprego para cargo público estatutário, o cargo ocupado por José Ferreira até sua aposentadoria. Sendo assim, a melhor solução neste momento é sobrestar a análise do ato do interessado até o trânsito em julgado da referida ADIn.
	Ante o exposto, VOTO no sentido de que o Tribunal aprove o Acórdão que ora submeto à deliberação deste Colegiado.
TCU, Sala das Sessões Ministro Luciano Brandão Alves de Souza, em 29 de junho de 2021.
Ministro JOÃO AUGUSTO RIBEIRO NARDES 
Relator